臺灣新竹地方法院民事判決  
110年度訴字第723號
原      告  郭家彤  
訴訟代理人  龍其祥律師
被      告  邱永和  
訴訟代理人  蔡甫欣律師
上列當事人間請求損害賠償等事件，本院於民國111年3月16日辯
論終結，判決如下：
    主      文
被告應給付原告新臺幣貳佰貳拾貳萬元，及自民國一一○年九月
七日起至清償日止，按週年利率百分之五計算之利息。
訴訟費用由被告負擔。
本判決第一項於原告以新臺幣柒拾肆萬元為被告供擔保後，得假
執行；但被告如以新臺幣貳佰貳拾貳萬元為原告預供擔保後，得
免為假執行。
    事實及理由
一、原告主張：
㈠、被告係開設○○○○○之執業○○，原告本為被告雇用之○○人員，兩
    造發生婚外情關係，民國99年4、5月間原告懷有被告之未成
    年子女郭○○，被告遂向銀行貸款購買坐落新竹市○○街000○0
    號10樓之2房地（下稱系爭不動產）贈與原告，以安置原告
    與郭○○。嗣因被告未依承諾與原告結婚共同生活，原告亦自
    被告開設之○○離職，兩造於101年3月間簽立協議書一紙，約
    定：被告願按月給付原告新臺幣（下同）10萬元，作為原告
    生活費、郭○○扶養費及支付房貸之用。自101年4月起至107
    年3月止被告均依協議內容履行，然自107年4月起即未再履
    行。原告因此向本院提起訴訟（案號：107年度訴字第487號
    ），請求被告履行上開協議，兩造於108年1月21日達成訴訟
    上和解，和解筆錄（下稱系爭和解筆錄）約定內容如附件所
    示。
㈡、被告自109年1月起未依系爭和解筆錄之約定履行，且經多次
    催告均未回應，因原告之收入無法同時負擔郭○○之扶養費及
    以系爭不動產設定抵押權擔保之貸款（下稱系爭貸款），為
    避免系爭不動產遭法拍而受價差損失，原告委任仲介出售系
    爭不動產，以清償系爭貸款餘額3,223,460元，另將剩餘款
    項用以支付購買郊區小坪數公寓之頭期款，供原告與郭○○共
    同生活。依系爭和解筆錄之約定，被告願代原告清償系爭貸
    款，惟被告部分履行後即未依債之本旨履行，自應負債務不
    履行之不完全給付責任。且原告已將系爭貸款全部清償，被
    告受有無須繼續支付房貸之利益，其受利益並無法律上原因
    ，而原告則受有自行支出款項清償房貸債務之損害，又被告
    所受之利益與原告所受之損害間具有直接因果關係，故被告
    依不當得利之法律關係，亦應返還該利益予原告。另因系爭
    房貸係按月分期給付，被告本有分期給付之期限利益，現因
    原告請求一次給付，享有之中間利息應予扣除，系爭貸款繳
    款終期是119年8月11日，原告清償貸款日期為109年5月11日
    ，依霍夫曼計算法扣除中間利息後，被告應給付總額為2,22
    2,898元。爰依民法第227條不完全給付、第179條不當得利
    之法律關係，以選擇合併關係，擇一請求被告給付222萬元
    。
㈢、訴之聲明：被告應給付原告222萬元，及自起訴狀繕本翌日起
    至清償日止，按週年利率百分之5計算之利息；願供擔保請
    准宣告假執行。
二、被告抗辯：
㈠、被告另於本院對原告提起確認債權不存在訴訟（案號：109年
    度訴字第1057號），且法院判決系爭和解筆錄第2項，即被
    告應按系爭貸款每月應向新光銀行清償金額給付原告款項
　　之債務，自109年5月13日起不存在，其判決理由為系爭和解
    筆錄第1項約定原告應於109年12月31日前將系爭不動產移轉
    所有權應有部分2分之1予郭○○，惟原告於109年3月3日即將
    系爭房地出賣予訴外人高○○，原告故意違反系爭和解契約之
    約定，故被告自系爭房地出賣予高○○起，已無給付系爭貸款
    之義務。且上開給付義務不應無由轉換為被告積欠原告之債
    務，故原告依民法第227條不完全給付及同法第179條不當得
    利法律關係請求被告給付此筆款項，均無理由。
㈡、被告縱使未依系爭和解筆錄第2項之約定，按月給付原告清償
    房貸之款項，原告亦應以強制執行方式使被告履行，並非以
    違反系爭和解筆錄第1項之方式，拒絕移轉系爭不動產所有
    權應有部分2分之1予郭○○，反而出售系爭不動產。自原告將
    系爭不動產出售予高○○後，原告已無給付系爭貸款之義務，
    被告因此亦無義務給付系爭和解筆錄第2項約定之款項，故
    原告主張被告應負給付遲延、不完全給付責任，亦無理由。
㈢、依原告主張之不當得利法律關係，本件屬於非給付型之不當
    得利，並無權益歸屬說之適用。又被告縱使受有無須給付系
    爭和解筆錄第2項金額之利益，因原告以故意違約之行為將
    系爭不動產出售，亦無需繳納系爭貸款，並未受有損害，故
    其請求被告返還不當得利，與法律要件不符。　　　
㈣、答辯聲明：原告之訴駁回；如受不利判決，願供擔保請准免
    為假執行。
三、原告主張兩造於108年1月21日簽訂系爭和解筆錄，其後原告
    於109年5月1日將系爭不動產以買賣為原因移轉所有權予高○
    ○，並以出售之價金清償原告對新光銀行之貸款3,223,460元
    等情，有系爭和解筆錄、新光銀行利息收據、系爭貸款交易
    明細、系爭不動產異動索引在卷可稽（見本院卷第23至27頁
    、第45至49頁、第95至98頁），且為被告所不爭執，堪信為
    真實。
四、原告另主張被告對於系爭和解筆錄第2項之約定，並未依債
    之本旨履行，應負不完全給付責任，及被告受有無須繼續支
    付房貸之利益，無法律上原因，而原告則受有代為清償系爭
    貸款債務之損害，被告應返還不當得利等情，則均為被告所
    否認，是本院應審酌者厥為：原告依民法第227條、第179條
    之規定，請求被告給付222萬元，有無理由？茲敘明理由如
    下：
㈠、經查，原告於99年8月5日取得系爭不動產之所有權，同日以
    系爭不動產設定抵押權，向新光銀行借用系爭貸款（本金56
    0萬元），至兩造簽立系爭和解筆錄之108年1月間，系爭貸
    款餘額尚有3,580,001元，此有系爭貸款交易明細、系爭不
    動產異動索引在卷可參（見本院卷第49頁、第96頁），堪認
    屬實。依系爭和解筆錄第2項之約定，自108年2月1日起，被
    告應按原告與新光銀行間系爭貸款契約約定之還款金額，按
    月給付款項至郭○○名下之帳戶中，供原告取用分期返還系爭
    貸款至全部清償為止。
㈡、原告主張被告自109年1月起即未依系爭和解筆錄第2項匯款，
    故其無力負擔系爭貸款每月應繳款項乙節，未據被告就其有
    依約匯入款項之積極事實舉證證明，故亦堪認定。至原告聲
    請強制執行所收取之款項102,947元，係針對原告依系爭和
    解筆錄第3項之27萬元債權、依系爭和解筆錄第4項之10萬元
    債權之清償，與本件代為清償系爭貸款之債權無涉，此有本
    院109年度訴字第1057號判決理由可參（見本院卷第85至86
    頁）。因此，原告主張自109年1月起被告即未依系爭和解筆
    錄第2項給付款項供其按月返還系爭貸款，其因無力負擔還
    款金額，始將系爭不動產出售予高○○乙節，應可採信。再查
    ，原告以出售系爭不動產所得價金3,223,460元清償其對新
    光銀行之全部貸款，則其對新光銀行已不負有債務，故郭○○
    即不得再依系爭和解筆錄第2項之約定請求被告按月匯款，
    此經本院109年度訴字第1057號判決認定明確，然該判決理
    由亦載明：原告以出售系爭不動產所得款項清償系爭不動產
    原有之全部貸款，致被告毋庸再依系爭和解筆錄履行清償貸
    款之義務，核屬新法律關係，當應由兩造另訴尋求解決等語
    。從而，本院109年度訴字第1057號判決雖認系爭和解筆錄
    第2項所載被告應給付原告之債權，自109年5月13日起不存
    在【清償日應為109年5月11日，此有新光銀行利息收據、交
    易紀錄可稽（見本院卷第27頁、第49頁），惟前揭判決以抵
    押權塗銷之日認定為109年5月13日】，惟就原告本件主張被
    告受有代為清償債務利益，且無法律上之原因，應返還不當
    得利乙節，並非該事件審判之範圍。
㈢、按無法律上之原因而受利益，致他人受損害者，應返還其利
    益，此觀民法第179條第1項前段定有明文。又某甲為某乙清
    償債務，縱非基於乙之委任，然乙既因甲之清償，而受有債
    務消滅之利益，若乙無受此利益之法律上原因，則甲自得對
    其主張不當得利之返還請求權之不當得利而應返還。經查，
    被告依系爭和解筆錄第2項之約定，本應依系爭貸款之原告
    應繳金額，按月匯款至郭○○之帳戶，供原告取用清償系爭貸
    款，惟原告於109年5月11日以其所有之系爭不動產出售所得
    之價金3,223,460元清償系爭債務，並於109年5月13日塗銷
    抵押權後，被告該項債務已經不存在而受有利益。而本應由
    被告依系爭和解筆錄第2項約定實際出資清償之系爭貸款，
    卻由原告以自己財產清償，原告自受有相應金額之損害，且
    原告清償系爭債務致被告之給付義務消滅，兩者係基於同一
    原因事實所發生，具有直接因果關係。再者，原告出售系爭
    不動產之原因為被告未依約匯入供清償系爭貸款之款項，致
    其無力負擔每月應返還之金額，並非兩造間有何約定或另外
    之法律關係，堪認被告受有債務消滅之利益，並無法律上原
    因。從而，原告依民法第179條規定，請求被告返還所受之
    利益，應屬有據。原告雖未履行系爭和解筆錄第1項將系爭
    不動產於109年12月31日前移轉登記所有權應有部分2分之1
    予郭○○之約定，惟依文義觀之，第1項與第2項各自獨立，足
    認二者間並非立於對待給付之關係，被告不能主張同時履行
    抗辯，故不得謂因原告未履行第1項之義務，被告即無須履
    行第2項之義務。且原告係因被告先未依系爭和解筆錄第2項
    之約定給付款項，始須以系爭不動產之價值清償系爭貸款，
    則於不當得利之法律關係中受有損害之人當屬原告而非郭○○
    ，被告抗辯系爭不動產於109年12月31日後，所有權應有部
    分2分之1應為郭○○所有，原告不得請求全部款項云云，亦無
    理由。
㈣、另查，系爭貸款依原告與新光銀行之約定為分期清償，貸款
    繳款終期為119年8月11日，被告依系爭和解筆錄第2項之約
    定，亦係就原告各期應返還之金額負有匯款之義務，則被告
    於109年5月11日時所受利益之金額，應扣除自該日起至119
    年8月11日止之期限利益。原告主張依霍夫曼係數表扣除中
    間利息後，被告應給付之總額為2,222,898元，被告對於該
    計算結果亦不爭執（見本院卷第115頁），則原告依民法第1
    79條規定請求被告給付其中222萬元，即未逾得請求之金額
    ，為有理由。
五、按受領人於受領時，知無法律上之原因或其後知之者，應將
    受領時所得之利益，或知無法律上之原因時所現存之利益，
    附加利息，一併償還；如有損害，並應賠償，民法第182條
    第2項定有明文。查被告至遲於收受本件起訴狀繕本之日即1
    10年9月6日（見本院卷第43頁），已知悉其因原告清償系爭
    債務而免於繼續依系爭和解筆錄第2項匯款予郭○○之義務，
    堪認被告至遲於該日知無法律上原因而受有利益，亦無利益
    已不存在之情形，則依上開規定，原告請求自起訴狀繕本送
    達翌日即110年9月7日起至清償日止，按週年利率百分之5計
    算之利息，為有理由。
六、綜上所述，原告依民法第179條之規定，請求被告給付222萬
    元，及自110年9月7日起至清償日止，按週年利率百分之5計
    算之利息，為有理由，應予准許。至原告主張依民法第227
    條請求被告賠償損害部分，與前揭訴訟標的核屬選擇合併關
    係，本院已認原告訴之聲明全部有理由，自毋庸審究其他請
    求權。　　
七、兩造陳明願供擔保，請准宣告假執行及免與假執行，經核於
    法並無不合，爰分別酌定相當之擔保金額宣告之。
八、本件事證已臻明確，兩造其餘主張、陳述及所提之證據暨攻
    擊防禦方法，經本院斟酌後，核與本件判決結果不生影響，
    爰不一一論述，附此敘明。
九、訴訟費用負擔之依據：民事訴訟法第78條。
中　　華　　民　　國　　111 　年　　4 　　月　　12　　日
　　              民事第一庭審判長法  官  李珮瑜
　　　　　　　　　　　　　　　　　法  官  楊明箴
　　　　　　　　　　　　　　　　　法  官  李宇璿
以上正本係照原本作成。　　
如對本判決上訴，須於判決送達後 20 日內向本院提出上訴狀。
如委任律師提起上訴者，應一併繳納上訴審裁判費。　　
中　　華　　民　　國　　111 　年　　4 　　月　　13　　日
　　                              書記官  王恬如 
附件：
107年度訴字第487號和解筆錄
㈠、乙○○同意將系爭不動產於109年12月31日前移轉登記所有權應
    有部分2分之1予郭○○。
㈡、系爭不動產現有之貸款，自108年2月1日起迄全部清償止，由
    甲○○依貸款契約按月匯入郭○○新光銀行竹北分行之帳戶內，
    如於本和解成立後，系爭不動產另有增貸，甲○○不負清償責
    任。
㈢、甲○○自108年2月1日起至郭○○成年之日止，於每月5日前支付
    郭○○之扶養費用3萬元，由乙○○管理支配使用。如一期不履
    行，視為其後6個月之部分均全部到期。
㈣、甲○○願給付乙○○40萬元（為兩造先前約定應付107年4月起至1
    08年1月止之費用），給付方式為：分別於108年1月31日前
    給付15萬元、108年3月31日前給付25萬元（均匯入上開郭○○
    之帳戶內）。
㈤、甲○○於每周六、日及寒暑假期，於不妨礙郭○○課業下，
　　得自由探視並與郭○○交往、會面。